臺灣臺北地方法院刑事判決　　　　　　　　　　　　九十三年度訴字第一一一四號
　　公　訴　人　臺灣臺北地方法院檢察署檢察官
　　被　　　告　丁○○
　　　　　　　　甲○○
右列被告等因偽造文書等案件，經檢察官提起公訴（九十三年度偵字第五二一一號）
，本院判決如左：
    主  文
丁○○、甲○○共同連續行使變造公文書，足以生損害於公眾及他人，各處有期徒刑
壹年貳月，均緩刑年。
    事  實
一、丁○○、甲○○分別為址設台北縣板橋市○○路○段二八四號一樓「祥慶汽車股
    份有限公司」（下稱祥慶公司）之業務部副理、業務助理，分別負責審核、製作
    向監理單位申請汽車請領牌牌、行照及向「大慶汽車工業股份有限公司」（下稱
    大慶汽車公司）申請銷售補助等相關文件，均為從事業務之人。祥慶公司則為大
    慶汽車公司之經銷商，負責臺北縣板橋、中和、新店、土城等地區，大慶汽車公
    司在我國所生產及代理販賣之汽車及汽車週邊商品之銷售業務。於民國八十八年
    六月三十日，大慶汽車公司為提升各經銷商之汽車銷售量，對各經銷商公布「九
    九年（
    與獎勵辦法」，內容為：(一)各經銷商於八十八年七月份自行購買汽車提供予消費
    者試乘者（下稱試乘車），可享汽車原售價七五折之優惠；(二)經銷商員工於九十
    年七月份以現金購買汽車（下稱員工車）者，可享汽車原售價八五折之優惠；(三)
    八十八年七月份經銷商如達成衝刺目標之百分之一百一十以上，每台可得新臺幣
    （下同）二萬五千元之獎勵金、如達成衝刺目標之百分之一百，每台可得二萬元
    之獎勵金、如達成衝刺目標百分之九十，每台可得一萬元之獎勵金等。大慶公司
    並指定祥慶公司八十八年七月份之銷售衝刺目標台數為二十九台。詎丁○○、甲○○與祥慶公司董事並分別身兼該公司總經理、副總經理之江如鈿、黃逸儒，均
    明知祥慶公司無法達成上開衝刺目標，因祥慶公司經營困難，為使祥慶公司得以
    檢附相關資料向大慶汽車領取上開員工購車優惠及達成衝刺目標之補助金，竟共
    同基於行使變造公文書、行使變造特種文書、行使業務上登載不實文書、意圖第
    三人即祥慶公司不法所有之概括犯意連絡，連續為下列行為：
  (一)推由甲○○於八十八年七月、八月間，在臺北縣板橋市○○路○段二八四號一樓
    祥慶公司內，將如附表一所示七輛汽車之汽車新領牌照登記書影本及汽車行車執
    照上之發照日期，以原本影印後塗改、再次影印之方式變造為如附表一所示之發
    照日期，僭稱為祥慶公司八十八年七月間所銷售之汽車，足以生損害於監理機關
    車籍管理之正確性及大慶公司。
  (二)明知向祥慶公司新店營業所購車、如附表二所示之林美琴等七人並非祥慶公司員
    工，竟推由甲○○於八十八年七、八月間，在祥慶公司內，開立登載上開七人為
    祥慶公司員工此一不實事項之員工在職證明書七紙，足以生損害於如附表二所示
    林美琴等七人、祥慶公司。
  (三)推由甲○○將如附表一所示車輛為八十八年七月份領牌、附表二所示車輛為祥慶
    汽車員工購買車輛等不實事項，登載於其業務上所掌之大慶汽車經銷商七月份銷
    售補助申請表（下稱第一次銷售補助申請表）上；另推由甲○○將如附表二所示
    之不實事項填載於經銷商試乘車暨營業人員購車申請案上，併同前開變造完成之
    汽車新領牌照書影本七紙、汽車行車執照影本七紙，及不實登載完成之員工在職
    證明書七紙，以此為詐術向大慶公司申請補助而行使之，足以生損害於監理機關
    車籍管理之正確性及大慶公司、林美琴等七人。
  (四)嗣經大慶公司北區經銷主管丙○○審核後發覺其中如附表二所示之員工購車補助
    部分有異、退回祥慶公司而未詐得補助款；詎渠等竟再推由丁○○將如附表一所
    示車輛為八十八年七月份領牌此一不實事項登載於大慶汽車經銷商七月份銷售補
    助申請表（下稱第二次銷售補助申請表）上而重新製作之，併同前開變造完成之
    汽車新領牌照書影本七紙、汽車行車執照影本七紙，再以此為詐術向大慶公司申
    請補助而行使之，足以生損害於監理機關車籍管理之正確性及大慶公司，經大慶
    公司核對車輛領牌日期，始知上情而未得逞。
二、案經臺灣高等法院檢察署函轉臺灣臺北地方法院檢察署檢察官偵查起訴。
    理  由
一、認定犯罪事實所憑之證據及理由：
  (一)右揭被告丁○○、甲○○及共犯江如鈿、黃逸儒為達到大慶汽車公司銷售汽車獎
    勵辦法之目標，共謀將非八十八年七月份領牌之汽車新領牌照登記書、行車執照
    日期變造為八十八年七月份，而推由被告甲○○以原本影印後塗改、再次影印之
    方式變造為如附表一所示之發照日期，將附表一車輛偽傎為八十八年七月份領牌
    、附表二車輛偽填為祥慶公司員工購買車輛等不實事項，填載於經銷商試乘車暨
    營業人員購車申請案上，嗣於八十八年八月間，由丁○○將上開申請案併同變造
    之汽車新領牌照登記書影本七紙、汽車行車執照影本七紙及不實員工在職證明書
    七紙，向大慶汽車公司申請七月份銷售補助金等事實，業據被告丁○○、甲○○
    坦認在卷，核與證人即大慶汽車公司北區業務主管丙○○證稱被告丁○○於八十
    八年八月間二次提出內容均不實之第一次、第二次銷售補助申請表等情節相符。
    參以前開大慶汽車公司經銷商七月份銷售補助申請表（即第一次銷售補助申請表
    ）所併檢附如附表一所示車牌號碼之汽車新領牌照書影本及行車執照影本，其上
    之發照日期，與監理機關即交通部公路局臺北區監理所受理留存之汽車新領牌照
    書之發照日期不同（詳如附表一所示），有卷附汽車新領牌照登記書影本、行車
    執照影本、交通部公路局臺北區監理所九十年八月十五日九０北監一字第九０二
    ０二一八號函等在卷可考，是被告二人上開自白與事實相符，應可採信。堪認祥
    慶公司據以向大慶汽車公司申請七月份補助時所檢附之汽車新領牌照登記書及行
    車執照影本，其上之發照日期顯然不實。
  (二)依大慶汽車公司所頒獎勵辦法之規定，祥慶公司向大慶汽車公司申請經補助時，
    應檢附行車執照、汽車新領牌照登記書，併同請款總表（即銷售補助申請表）向
    大慶汽車公司申請等情，業據證人即大慶汽車公司北區業務主管丙○○娟證述明
    確，並有大慶汽車公司業務通報一紙附卷可稽（見八十九年度偵字第八八二七號
    偵查卷第十四頁）。
  (三)又如附表二所示林美琴等七人並非祥慶公司員工，業據被告二人承認無訛，並據
    共犯江如鈿、黃逸儒於前案審理時供明在卷，而祥慶公司據以向大慶公司申請員
    工購車補助之員工在職證明書七紙（見偵卷五十九頁以下）上，均明確記載林美
    琴等七人為祥慶公司之行銷專員，有員工在職證明書七紙可據。
  (四)被告二人與共犯江如鈿、黃逸儒均明知如附表二所示之林美琴等七人並非祥慶公
    司員工，而推由甲○○於開立登載上開七人為祥公司員工此一不實事項之員工在
    職證明書七紙（雖被告甲○○否認，本院判斷詳後述），並將如附表一所示車輛
    為八十八年七月份領牌、附表二所示車輛為祥慶汽車員工購買車輛等不實事項，
    登載於其業務上所掌之大慶汽車經銷商七月份銷售補助申請表（下稱第一次銷售
    補助申請表）上，復由甲○○將如附表二所示之不實事項填載於經銷商試乘車暨
    營業人員購車申請案上，併同前開變造完成之汽車新領牌照書影本七紙、汽車行
    車執照影本七紙，及不實登載完成之員工在職證明書七紙，以此為詐術向大慶公
    司申請補助而行使，經大慶公司北區經銷主管丙○○審核後發覺其中如附表二所
    示之員工購車補助部分有異、退回祥慶公司而未詐得補助款；詎江如鈿、黃逸儒
    再推丁○○將如附表一所示車輛為八十八年七月份領牌此一不實事項登載於大慶
    汽車經銷商七月份銷售補助申請表（下稱第二次銷售補助申請表）上而重新製作
    之，併同前開變造完成之汽車新領牌照書影本七紙、汽車行車執照影本七紙，再
    以此為詐術向大慶公司申請補助而行使，足以生損害於監理機關車籍管理之正確
    性及大慶公司，經大慶公司核對車輛領牌日期，始知上情而未得逞等事實，業據
    被告丁○○供承在卷，核與告訴人施匡彥證述情節相符，並有大慶汽車經銷商七
    月份第一次銷售補助表一件、員工在職證明書影本三紙、「經銷商試乘車暨營業
    人員購車申請書案影本」各一份在卷可稽。
二、對被告辯解之判斷：
  (一)被告丁○○固坦承起訴之犯罪事實，惟辯稱：其均有向祥慶公司經理戊○○反應
    此等行為犯法，並主動向丙○○表示員工購車補助部分提出資料有異，但因上開
    行為係依祥慶公司負責人江如鈿、黃逸儒之指示，故不得不從云云；被告甲○○
    則以：其受上級指示，不得不變造行照及汽車新領牌照登記之日期及填製不實第
    一認銷售補助表，而其因於八十八年八月十八日生產分娩，約於同八月初即已開
    始請產假，是如附表二所示七人之員工在職證明書七紙並非其所製作云云。
  (二)經查：
    1.被告丁○○、甲○○在祥慶公司分別係擔任業務部副理及業務助理，且被告二
      人亦坦承明知祥慶公司無法達成大慶汽車公司所指定之八十八年七月份之銷售
      衝刺目標及如附表二所示之人並非祥慶公司員工，為使祥慶公司領取達成衝刺
      目標之補助金，與江如鈿、黃逸儒共謀以變造附表一車輛之發照日期為八十八
      年七月份及製作不實員工在職證明書、銷售補助申請表之方式，向大慶公司詐
      領補助金等事實，是被告丁○○、甲○○對於上開犯行既已明知，而乃猶應允
      ，復由丁○○推由甲○○為之，且被告二人自承其二人係為使祥慶公司得領取
      大慶汽車公司之銷售補助金，才依祥慶公司之董事兼總經理江如鈿、董事兼副
      總經理黃逸儒之指示為本件犯行，惟江如鈿、黃逸儒並未有以雇主資格或身分
      迫使被告二人違背其意識而為本件犯罪，要與無期待可能性之情形有別，被告
      二人均明知此情仍決意為之，顯有犯罪之認識及犯意，非毫無期待可起性。
    2.被告甲○○雖否認上開員工在職證明書七紙係其所製作，惟查：
      (1)上開員工在職證明書七紙乃被告丁○○為向大慶汽車公司提出第一次銷售補
        助申請表，而囑由被告甲○○製作該七紙員工在職證明書以為第一次銷售補
        助申請表之附件，此據證人即同案被告丁○○於本院審理時結證在卷。
      (2)被告甲○○於本院自承第一次銷售補助申請表係其所製作等情，核與證人即
        同案被告丁○○證稱：第一次銷售補助申請表係其指示被告甲○○製作等情
        相符，參以祥慶公司所提出之八月份「大慶汽車經銷商銷售補助申請表」，
        其上登載之申請書日期為八十八年九月十五日，被告丁○○於翌日蓋章，承
        辦人員欄記載為「乙○○」，而第一次銷售補助申請表登載日期為八十八年
        八月十五日，承辦人員記載為「甲○○」等情相互勾稽，堪認第一次銷售補
        助申請表確係由被告甲○○製作無訛。
      (3)又證人劉美慧及前案共犯江如鈿均證述甲○○係祥慶公司業務助理兼任人事
        ，員工在職證明書皆由人事部門負責等情明確；另證人乙○○亦證稱其於八
        十八年五月間生產，同年七月二十二日開始恢復上班，於八月間開始代理甲○○之職務，其間曾與甲○○交接，該七紙員工在職證明並非由其製作等語
        ；佐以被告甲○○坦承「經銷商試乘車暨營業人員購車申請案」（亦為第一
        次銷售補助申請表之附件）、「第一次銷售補助申請表」係其所填寫製作，
        而該不實之員工在職證明書七份既與上開「經銷商試乘車暨營業人員購車申
        請案」同為大慶汽車經銷商七月份第一次銷售補助表之附件，顯然係在被告
        丁○○於八十八年八月十三日在大慶汽車經銷商七月份第一次銷售補助表核
        章前即已製作備妥，而經銷商試乘車暨營業人員購車申請案及第一次銷售補
        助表既係被告甲○○所製作，則該不實之員工在職證明書七份應係由被告甲○○所製作乙節，亦堪認定。
  (三)綜上，被告二人所辯，顯屬卸責之詞，不足採信。本件事證明確，被告二人犯行
    均堪認定。
三、論罪科刑之理由：
  (一)按汽車新領牌照登記書，雖有部分係由申領牌照者自行或授權代理人填寫，惟經
    監理機關審核後核發牌照號碼及填註發照日期，並蓋用檢驗單位印章及承辦人員
    職章後，已屬公文書。本件被告二人既係變造汽車新領照牌照登記書上由監理機
    關所填註發照日期部分，自屬變造公文書。又按已著手於犯罪行為之實行而不遂
    者，為未遂犯，刑法第二十五條第一項定有明文，本件被告二人二次將前開大慶
    汽車經銷商七月份銷售補助申請表併同前開變造、登載不實之資料向大慶公司請
    款，應認已開始著手實行詐欺取財犯罪構成要件之行為，惟二次均未達於詐得財
    物既遂之結果。
  (二)核被告二人所為，係犯刑法第二百十六條、第二百十一條行使變造公文書罪，第
    二百十六條、第二百十二條行使變造特許證罪，第二百十六條、第二百十五條行
    使業務上登載不實文書罪，刑法第三百三十九條第三項、第一項意圖為第三人不
    法之所有詐欺取財未遂罪。公訴人認被告二人變造新領牌照登記書發照日期並行
    使之犯行，涉犯刑法第二百十六條、第二百十條之偽造私文書罪，容有誤會，
  (三)被告二人與江如鈿、黃逸儒就前開犯行有共同之犯意聯絡，相互謀議，並推由甲○○下手實施，均為共同正犯。
  (四)被告等一次變造數個公文書、一次變造數個特許證、一次業務登載不實數個文書
    ，均各於密切接近之時地實施，各侵害同一之法益，各行為之獨立性極為薄弱，
    依一般社會健全概念，在時間差距上，難以強行分開，在刑法評價上，以視為數
    個舉動之接續施行，合為包括之一行為予以評價，較為合理，應各屬接續犯，而
    為包括之一罪，被告等變造公文書、特許證、業務登載不實文書後復持以行使，
    其變造、業務登載不實之低度行為應為行使上開文書之高度行為所吸收，均不另
    論罪。
  (五)被告等二次行使上開文書、二次詐欺取財未遂之犯行，時間緊接、方法相近、觸
    犯構成犯罪要件相同之罪名，顯係各基於概括犯意，各應依連續犯之規定論以一
    罪，並依法加重其刑。
  (六)被告等推由被告丁○○行使上開變造公文書、特許證、業務登載不實文書之目的
    在於詐欺取財，所犯四罪間，有方法目的之牽連關係，為牽連犯，應從一重之行
    使變造公文書罪處斷。
  (七)爰審酌被告二人因聽命於江如鈿、黃逸儒而為上開犯行，其犯罪之手段、所生危
    害、犯後矢口否認犯行等一切情狀，量處如主文所示之刑。末查被告二人前未曾
    有期徒刑以上刑之宣告，有卷附臺灣高等法院檢察署刑案紀錄簡覆表可按，經此
    起訴審判，當知所警惕，信無再犯之虞，本院認所宣告之刑以暫不執行為適當，
    並各諭知緩刑三年，以啟自新。
  (八)變造之汽車新領牌照登記書、行車執照、業務登載不實之大慶汽車經銷商七月份
    銷售補助申請表等，業向大慶公司行使而歸大慶公司所有，爰不予沒收，併此敘
    明。
四、適用法律：
  (一)程序法方面：刑事訴訟法第二百九十九條第一項前段。
  (二)實體法方面：刑法第二十八條、第五十六條、第二百十六條、第二百十一條、第
    二百十二條、第二百十五條、第三百三十九條第三項、第一項、第五十五條、第
    七十四條第一款，罰金罰鍰提高標準條例第一條前段，判決如主文。
本案經檢察官彭慶文到庭執行職務。
中　　　華　　　民　　　國　　九十三　　年　　 十一 　　月　　 三十 　　日
                                  臺灣臺北地方法院刑事第十三庭
                                      審判長法  官  朱瑞娟
                                            法  官  吳佳薇
                                            法  官  陳慧萍
右正本證明與原本無異。
如不服本判決，應於判決送達後十日內向本院提出上訴狀（應抄附繕本）。告訴人或
被害人如對於本判決不服者，應具備理由請求檢察官上訴，其上訴期間之計算係以檢
察官收受判決正本之日期為準。
                                            書記官  何適熹
中　　　華　　　民　　　國　　九十三　　年　　 十二 　　月　　 　一 　　日
附錄本件論罪科刑法條全文：
(一)刑法第二百十一條
  偽造、變造公文書，足以生損害於公眾或他人者，處一年以上七年以下有期徒刑。
(二)刑法第二百十二條
  偽造、變造護照、旅券、免許證、特許證及關於品行、能力服務或其他相類之證書
  、介紹書，足以生損害於公眾或他人者，處一年以下有期徒刑、拘役或三百元以下
  罰金。
(三)刑法第二百十五條
  從事業務之人，明知為不實之事項，而登載於其業務上作成之文書，足以生損害於
  公眾或他人者，處三年以下有期徒刑、拘役或五百元以下罰金。
(四)刑法第二百十六條行使第二百十條至第二百十五條之文書者，依偽造、變造文書或
  登載不實事項或使登載不實事項之規定處斷。
(五)刑法第三百三十九條
  意圖為自己或第三人不法之所有，以詐術使人將本人或第三人之物交付者，處五年
  以下有期徒刑、拘役或科或併科一千元以下罰金。
  以前項方法得財產上不法之利益或使第三人得之者，亦同。
  前二項之未遂犯罰之。
附表一：
┌──┬──────┬───────────┬────────┬────────┐
│編號│車牌號碼    │實際發照日期          │變造後發照日期  │備            考│
├──┼──────┼───────────┼────────┼────────┤
│ 一 │Z3-6352     │88.6.30（本院九十年度 │88.7.5（八十九年│                │
│    │            │訴字第七二五號卷第134 │度偵字第八八二七│                │
│    │            │頁）                  │號偵查卷第47、48│                │
│    │            │                      │頁）            │                │
├──┼──────┼───────────┼────────┼────────┤
│ 二 │Z3-3575     │88.8.2（同上開本院卷宗│88.7.31（同上開 │                │
│    │            │第124頁）             │偵查卷第29、30頁│                │
│    │            │                      │）              │                │
├──┼──────┼───────────┼────────┼────────┤
│ 三 │Z3-3576     │88.8.2（同上開卷宗第  │88.7.31（同上開 │                │
│    │            │131頁）               │偵查卷第44、45頁│                │
│    │            │                      │）              │                │
├──┼──────┼───────────┼────────┼────────┤
│ 四 │Z3-3850     │88.8.3（同上開本院卷宗│88.7.31（同上開 │                │
│    │            │第122頁）             │偵查卷第26、27頁│                │
│    │            │                      │）              │                │
├──┼──────┼───────────┼────────┼────────┤
│ 五 │Z3-3803     │88.8.3（同上開本院卷宗│88.7.31（同上開 │                │
│    │            │第127頁）             │偵查卷第37、38頁│                │
│    │            │                      │）              │                │
├──┼──────┼───────────┼────────┼────────┤
│ 六 │Z3-5985     │88.8.3（同上開本院卷宗│88.7.31（同上開 │該車車主李奮復被│
│    │            │第135頁）             │偵查卷第53、54頁│冒稱為祥慶公司員│
│    │            │                      │）              │工              │
├──┼──────┼───────────┼────────┼────────┤
│ 七 │Z3-4059     │88.8.4（同上開本院卷宗│88.7.31（同上開 │該車車主莊正中復│
│    │            │第134頁）             │偵查卷第50、51頁│被冒稱為祥慶公司│
│    │            │                      │）              │員工            │
└──┴──────┴───────────┴────────┴────────┘
附表二：
┌──┬───┬────┬───────┬──────┬────────┐
│編號│姓  名│車牌號碼│冒稱職稱      │冒稱任職祥慶│備            考│
│    │      │        │              │公司起日    │                │
├──┼───┼────┼───────┼──────┼────────┤
│ 一 │林美琴│Z3-3471 │行銷專員      │88.6.20     │                │
├──┼───┼────┼───────┼──────┼────────┤
│ 二 │姚清元│Z3-2781 │行銷專員      │88.7.1      │                │
├──┼───┼────┼───────┼──────┼────────┤
│ 三 │李奮  │Z3-5985 │行銷專員      │88.7.1      │該車復被變造領牌│
│    │      │        │              │            │日期            │
├──┼───┼────┼───────┼──────┼────────┤
│ 四 │張復春│Z3-3025 │行銷專員      │88.6.15     │                │
├──┼───┼────┼───────┼──────┼────────┤
│ 五 │莊正中│Z3-4059 │行銷專員      │88.7.5      │該車復被變造領牌│
│    │      │        │              │            │日期            │
├──┼───┼────┼───────┼──────┼────────┤
│ 六 │王永欽│Z3-3470 │行銷專員      │88.3.1      │                │
├──┼───┼────┼───────┼──────┼────────┤
│ 七 │董建德│Z3-3028 │行銷專員      │88.5.14     │                │
└──┴───┴────┴───────┴──────┴────────┘
